臺灣桃園地方法院民事判決　　　　　　　96年度重訴字第23號
原　　　告　桃園市公所
法定代理人　申○○
訴訟代理人　許朝財　律師
複代理人　　游香瑩　律師
被　　　告　子○○
　　　　　　己○○
　　　　　　庚○○
　　　　　　辛○○○
　　　　　　　　　　　　2樓
　　　　　　丁○○
　　　　　　丑○○○
　　　　　　　　　　　　樓
　　　　　　丙○○
　　　　　　　　　　　　2樓
　　　　　　癸○○
　　　　　　壬○○○
　　　　　　乙○○
　　　　　　甲○○
　　　　　　戊○○
　　　　　　巳○○
　　　　　　未○○
　　　　　　午○○
　　　　　　寅○○
　　　　　　辰○○
兼前2 人共　卯○○
同訴訟代理人
上列當事人間請求塗銷地上權事件，本院於民國96年11月12日言
詞辯論終結，判決如下：
    主      文
被告應就其被繼承人許登福於民國40年12月22日以桃園縣桃園地
政事務所桃園字八一０號收件，就原告所有坐落桃園縣桃園市○○段武陵小段七一之一地號土地、地目道、面積壹佰肆拾壹平方
公尺內之面積貳拾參坪四合臺勺土地上所設定登記之地上權，辦
理繼承登記，並將上開地上權設定登記予以塗銷。
訴訟費用由被告連帶負擔。
    事實及理由
壹、程序方面：
一、被告己○○、庚○○、辛○○○、丁○○、丑○○○、丙○○、癸○○、壬○○○、乙○○、甲○○、戊○○、巳○○
    、未○○、午○○未於言詞辯論期日到場，核無民事訴訟法
    第386 條所列各款情形，依原告之聲請，由其一造辯論而為
    判決。
二、按不變更訴訟標的，而補充或更正事實上或法律上之陳述者
    ，非為訴之變更或追加，民事訴訟法第256 條定有明文。本
    件原告起訴時之聲明原為：「被告應就其被繼承人許登福於
    民國40年12月22日以桃園縣桃園地政事務所桃字16084 號收
    件，就原告所有坐落桃園縣桃園市○○段武陵小段71之1 地
    號土地、地目道、面積141 平方公尺內之面積貳拾參坪四合
    臺勺土地上所設定登記之地上權，辦理繼承登記，並將上開
    地上權設定登記予以塗銷」，嗣民國96年6 月27日將上開聲
    明關於「桃園地政事務所桃字16084 號收件」之記載更正為
    「桃園地政事務所桃園字810 號收件」，核與前開規定並無
    不合，先予敘明。
貳、實體方面：
一、原告主張：
(一)、被告等之被繼承人即訴外人許登福於40年12月22日以桃園縣
    桃園地政事務所桃字810 號收件，就原告所有坐落桃園縣桃
    園市○○段武陵小段71之1 地號土地（下稱系爭土地）、地
    目道、面積141 平方公尺內之面積貳拾參坪四合壹勺土地上
    設定登記地上權（下稱系爭地上權）。
(二)、嗣許登福於71年3 月1 日死亡，死亡時之繼承人為其配偶即
    訴外人許呂阿省、養子即被告子○○、養女即訴外人葉許雲
    清之子女即被告楊瑞宜、巳○○、未○○、午○○（因葉許
    雪清於許登福死亡前已死亡，故由其子女楊瑞宜、楊武、未
    ○○、午○○代位繼承）。嗣許呂阿省於90年5 月23日死亡
    ，其繼承人為其二兄即訴外人呂阿牛（許呂阿省死亡時，其
    配偶許登福已死亡，其亦未收養子○○、葉許雪清，故無子
    女，其父即訴外人呂古、其母即訴外人呂謝束亦已死亡），
    而呂阿牛於90年11 月23 日死亡，呂阿牛之繼承人為其子女
    即被告己○○、庚○○、辛○○○、丁○○、丑○○○、丙○○、呂美智、壬○○○及呂阿牛之孫子女即被告乙○○、
    呂束明、戊○○（因呂阿牛之長子即訴外人呂榮進早於呂阿
    牛在89年1 月31日死亡，故由呂榮進之子女乙○○、甲○○
    、戊○○代位繼承）。
(三)、原告於59年11月13日取得系爭土地所有權後從未向許登福或
    被告等收取地租，地上權人積欠地租已逾二年之總額，原告
    於94 年11 月7 日以桃市財字第0940052359函、95年11月20
    日以桃市財字第0950065966號函向被告等定期催告繳納積欠
    之地租，其中被告己○○、庚○○、乙○○、甲○○、丙○○、呂美智、丁○○等人因應受送達處所不明，業經原告向
    本院聲請以95年度桃簡聲字第24號裁定公示送達確定在案，
    特以本訴狀繕本之送達為撤銷系爭地上權之意思表示。系爭
    地上權既經原告撤銷，原告自得依民法第767 絛之規定訴請
    被告等塗銷系爭地上權登記。並聲明：除願供擔保准予假執
    行外，如主文所示。
二、被告則以：
(一)、被告子○○則以：我根本不知道有地上權的存在，而沒有辦
    理繼承登記，沒有行使地上權之事實，桃園市公所於94年11
    月7 日發函通知我繳納租金（60年4 月1 日起至94年9 月30
    日止，但是我認為請求的範圍有問題，所以才沒有繳納，但
    是有向原告申訴都沒有下文。原告請求之數額中，前後達34
    年之地租，我因為主張有部分請求罹於時效，所以有向原告
    表示異議，原告並沒有更正其請求數額，所以我拒不繳納。
    關於未罹於時效之租金，數額究竟若干，沒有接獲原告通知
    ，被告不可能知道數額而去自行繳納，原告之租金請求有瑕
    疵。當時我向承辦人員表示願意繳納5 年內的租金，承辦人
    員拒收，足見原告是在塗銷地上權，不請求給付租。只要原
    告不要向我要求給付先前的地上權租金，而且訴訟費用由原
    告負擔，我就同意塗銷地上權等語為抗辯。
(二)、被告戊○○未於最後言詞辯論期日到場，惟據其陳述略以：
    我不了解為什麼會有地上權，同意原告之請求，但是我主張
    不能向我主張地上權之租金，我的意見與被告子○○相同等
    語為抗辯。
(三)、被告巳○○未於最後言詞辯論期日到場，惟據其陳述略以：
    我不了解為什麼會有地上權，同意原告之請求，但是我主張
    不能向我主張地上權之租金及訴訟費等語為抗辯。
(四)、被告寅○○、辰○○、卯○○則以：對於原告之請求沒有意
    見，但訴訟費用應由被告負擔等語為抗辯。
(五)、被告己○○、庚○○、辛○○○、丁○○、丑○○○、丙○○、癸○○、壬○○○、乙○○、甲○○、未○○、午○○
    未於言詞辯論期日到場，亦未提出準備書狀作何聲明或陳述
    。
三、兩造不爭執之事實：
(一)、訴外人許登福於40年12月22日以桃園縣桃園地政事務所桃字
    810 號收件，就原告所有坐落桃園縣桃園市○○段武陵小段
    71 之1地號土地、地目道、面積141 平方公尺內之面積貳拾
    參坪四合壹勺土地上設定地上權。
(二)、許登福於71年3 月1 日死亡，其繼承人為配偶許呂阿省、養
    子子○○及孫子女楊瑞宜、巳○○、未○○、午○○等4 人
    （因葉許雪清於許登福死亡前已死亡，故由其子女楊瑞宜、
    楊武、未○○、午○○代位繼承）。嗣許呂阿省於90年5 月
    23日死亡，其繼承人為二兄呂阿牛（因許呂阿省死亡時，其
    配偶許登福已死亡，其亦未收養子○○、葉許雪清，故無子
    女，其父呂古、母呂謝束亦已死亡），而呂阿牛於90年11月
    23日死亡，呂阿牛之繼承人為其子女己○○、庚○○、辛○○○、丁○○、丑○○○、丙○○、呂美智、壬○○○等8
    人及孫子女乙○○、呂束明、戊○○等3 人（因呂阿牛之長
    子呂榮進早於呂阿牛在89年1 月31日死亡，故由呂榮進之子
    女乙○○、甲○○、戊○○代位繼承）。
(三)、原告於59年11月13日取得系爭土地所有權，被告均多年未繳
    地租，原告於94年11月7 日以桃市財字第0940052359函、95
    年11月20日以桃市財字第0950065966號函向被告等18人定期
    催告繳納積欠之地租，上開催告均已合法送達被告。
四、本院之判斷：
(一)、原告主張被告等之被繼承人即訴外人許登福為系爭土地之地
    上權人，被告等為其繼承人，原告於59年11月13日取得系爭
    土地所有權後從未向許登福或被告等收取地租，原告於94年
    11月7 日以桃市財字第094005 2359 函、95年11月20日以桃
    市財字第0950065966號函向被告等定期催告繳納積欠之地租
    ，上開催告均已合法送達被告等事實，經原告提出系爭土地
    登記簿謄本（手抄本）、桃園縣桃園市公所桃市財字第0940
    052359函、桃市財字第0950065966號函、掛號郵件收件回執
    、本院95年度桃簡聲字第24號公示送達裁定及確定證明書、
    戶籍謄本，繼承系統表等件為證，經被告子○○、戊○○、
    巳○○、寅○○、辰○○、卯○○表明不予爭執，被告庚○○、辛○○○、丁○○、丑○○○、丙○○、癸○○、壬○○○、未○○則經合法送達，未到場或以書狀提出任何陳述
    ，依民事訴訟法第280 條第3 項、第1 項規定，視同自認。
    是原告主張之事實，堪信為真。
(二)、按地上權人積欠地租長達2 年之總額者，除另有習慣外，土
    地所有人得撤銷其地上權，民法第836 條第1 項定有明文。
    又建築房屋基地之出租人，以承租人積欠租金額達2 年以上
    為原因終止租賃契約，須依民法第440 條第1 項規定，定相
    當期限催告承租人支付租金，必承租人於其期限內不為支付
    者，始得終止租賃契約，而對於地上權人之保護，不宜較土
    地承租人為薄，故土地所有人以地上權人積欠地租達2 年之
    總額為原因，依民法第836 條第1 項規定撤銷其地上權，仍
    應類推適用民法第440 條第1 項之規定，踐行定期催告程序
    （最高法院68年台上字第777 號判例意旨）。
(三)、查本件被告等人繼承許登福系爭地上權後，即不曾繳納系爭
    地上權之地租之事實既為兩造所不爭執，則原告主張伊於94
    年11月7 日以桃市財字第0940052359函、95年11月20日以桃
    市財字第0950065966號函以郵寄或法院之公示送達方式向被
    告等定期催告應於7 日內繳付欠租，否則撤銷被告之地上權
    後，因被告至今仍未全部繳交所欠地租，被告所欠地租之總
    額已達2 年以上，故伊以起訴狀繕本之送達為撤銷系爭地上
    權之意思表示，自屬有據。
(四)、被告子○○雖辯稱租金之請求權時效為5 年，原告請求被告
    給付長達34年之地租總額甚不合理云云。惟民法第836 條第
    1 項規定之地上權人積欠地租長達2 年之總額者，除另有習
    慣外，土地所有人得撤銷其地上權，而所謂地租積欠達2 年
    之總額，係指地上權人歷年積欠之地租，除已清償部份外，
    累積已達2 年份之總額言，此自法條規定意旨甚明。而根據
    系爭土地登記簿謄本在「利息或地租」欄及「其他登記事項
    」欄之記載可知系爭土地之地租乃每一個年新台幣240 元，
    支付期為每年4 月1 日、10月1 日；租金照每半年支付期物
    價指數調整之，是扣除逾5 年請求權時效之地租，被告至少
    尚欠未逾請求權時效之其餘租金甚明，足證被告積欠租金之
    總額，確實已達二年以上，是被告上開所辯，要無可採。
(五)、被告雖又稱關於未罹於時效之租金數額究竟若干，沒有接獲
    原告通知，被告不可能知道數額而去自行繳納，原告之租金
    請求有瑕疵云云。然按民法第440 條第1 項規定，定相當期
    限催告承租人支付租金，必承租人於其期限內不為支付者，
    始得終止租賃契約，是苟出租人催告承租人支付欠租，其所
    定催告之期限相當，縱未敘明承租人欠租數額，但在承租人
    應付之租額範圍內，難謂不發生催告效力（最高法院66年台
    上字第124 號判例、85年度台上字第2356號裁判意旨參照）
    。本件被告既未曾向原告繳納地租，則原告以公函催告被告
    應給付之數額縱使有超過系爭地上權契約約定之地租數額，
    亦僅超過部分不生催告之效力，在系爭地上權契約約定之租
    金額範圍內，仍生催告被告給付之效力，被告此部分之抗辯
    ，仍無可採。況關於系爭地上權地租之支付，原告之催告函
    ，悉係按系爭土地登記簿謄本在「利息或地租」欄及「其他
    登記事項」欄之記載標準計算，非原告擅自提高，縱被告對
    此數額有所異議，亦應給付或提存其自認正確之租金額，但
    被告經原告限期催告後，均未繳納分文，因而原告表示終止
    租約，於法即無不合。是被告辯雖原告未告知渠等應繳金額
    ，原告之租金請求有瑕疵云云，殊無足取。
(六)、至於被告子○○聲稱伊曾向承辦人員表示願意繳納5 年內的
    租金，但遭承辦人員拒收乙節，為證人即原告承辦人員酉○○否認，被告子○○並未另舉證以實其說，故其開所辯，尚
    難採信。
(七)、系爭地上權既經原告撤銷，地上權人均負有塗銷地上權登記
    與返還土地之義務。又地上權之塗銷，性質上乃不動產物權
    之處分行為，依民法第759 條之規定，於繼承人因繼承取得
    地上權之場合，非經辦理繼承登記，無從辦理地上權之塗銷
    登記。準此，被告於繼承取得系爭地上權後迄今既未辦理繼
    承登記，則原告於撤銷系爭地上權後，請求被告辦理系爭地
    上權之繼承登記後予以塗銷之，為有理由，應予准許。
五、至原告另陳明願供擔保，聲請宣告假執行。惟查，為執行名
    義之判決係命債務人為一定之意思表示，而債務人不為表示
    者，視為自判決確定時債務人已為該意思表示，強制執行法
    第130 條第1 項定有明文。本件原告請求被告辦理系爭地上
    權之繼承登記後予以塗銷，乃請求命被告為一定之意思表示
    ，於判決確定時，即視為被告有向有關機關為申請之意思表
    示，無待於法院之執行，而於判決未確定前，尚無執行之可
    言，其性質顯不適於強制執行，自不得為假執行之宣告。本
    件原告聲請供擔保宣告假執行，顯有未合，其假執行之聲請
    應予駁回。
六、本件事證已臻明確，兩造其餘攻擊防禦方法及舉證，核與判
    決結果不生影響，爰不一一論列，併此敘明。
七、結論：原告之訴為有理由，依民事訴訟法第385 條第1 項前
    段、第78條、第85條第2 項，判決如主文。
中　　華　　民　　國　　96　　年　　11　　月　　30　　日
                  民事第一庭    法　官　卓立婷
以上正本係照原本作成。
如對於本判決不服，請於收受判決二十日內提起上訴。
中　　華　　民　　國　　96　　年　　11　　月　　30　　日
                                        書記官　冒佩妤
